【裁判字號】    92,訴,3091
【裁判日期】    920918
【裁判案由】    償還票款利益
【裁判全文】
臺灣臺北地方法院民事判決                        九十二年度訴字第三０九一號
    原      告  華僑商業銀行股份有限公司新竹分行
    代  表  人  乙○○
    訴訟代理人  甲○○
    被      告  張惠娟即冠樺材料行
右當事人間償還票款利益事件，本院於民國九十二年九月五日辯論終結，判決如左：
    主  文
原告之訴駁回。
訴訟費用由原告負擔。
    事  實
壹、原告方面：
（壹）聲明：（第六頁）
  一、被告應給付原告新台幣（以下同）伍佰壹拾萬元，及自起訴狀繕本送達次日起
      （即九十二年七月二日）至清償日止，按年息百分之五計算之利息。
  二、訴訟費用由被告負擔。
  訴訟標的：利益償還請求權─票據法第二十二條第四項
（貳）陳述：（一、二見第六頁）
  一、原告持有被告張惠娟即冠樺材行所簽發由台灣中小企業銀行松分行為付款人之
      支票四紙（支票號碼、金額、到期日如附表所示），經訴外人興利紙業股份有
      限公司（下稱：興利公司）背書交付原告，遵期提示竟因存款不足、拒絕往來
      等理由而退票。
  二、對於發票人追索時效已經過，但被告係興利公司下游廠商，右述支票均係支付
      貨款所用，是以被告受有簽發支票之利益五百一十萬元，原告得依票據法第二
      十二條第四項請求被告償還此部分款項。
  三、被告是興利公司負責人丙○○媳婦；興利公司與原告交易，必須提供交易客票
      向原告融資（第二五、二八頁）。丙○○與被告都因為稅捐刑案被判刑，台中
      地院八十年重訴字第八九七號刑事判決已說明冠樺材料行是興利公司的子公司
      。（第三七頁）
（）證據：
      提出支票暨退票理由單影本四份、
      院八十年重訴字第八九七號刑事判決書影本一份為證。聲請訊問證人丙○○（
      興利公司負責人）。
貳、被告方面：
（壹）聲明：駁回原告之訴。訴訟費用由原告負擔。（第一七頁）
（貳）陳述：
      被告確有簽發本件四張支票，並交付興利公司；但是支票並非支付貨款，實係
      興利公司自八十五年起，因財務困難，多次以無償借用支票方式向被告情商簽
      發支票供其使用，票款則由興利公司於票面日期存入現金兌付，被告並未受有
      利益。票據時效亦早已消滅。（第十七至十九頁）
（）證據：（無）
    理  由
一、九十二年九月一日修正施行之民事訴訟法第五十二條，對於法人以「代表人」取
    代「法定代理人」稱呼，先予說明。
二、雙方同意、不爭執事項：
    被告確有簽發本件支票四張，交付興利公司背書；原告遵期提示後，因存款不足
    、拒絕往來等理由而被退票。
三、原告主張被告簽發票據原因係由於支付興利公司貨款，被告否認此情，辯稱係單
    純借支票予興利公司，興利公司屆期自行存入款項兌付。經調查：
    (1)按，當事人主張有利於己之事實者，就其事實有舉證之責任，民事訴訟法第二
      百七十七條定有明文。
    (2)再者，票據債權因時效或手續之欠缺而消滅者，執票人對於發票人或承兌人於
      其所受利益之限度，固得請求償還，惟此項利得返還請求權之存在與否，依民
      法上之關係，發票人或承兌人實際是否受有利益，及其所受利益若干，應由為
      原告之執票人負舉證責任（參見最高法院五十年度台上字第二五六三號判決、
      五十四年度台上字第一三四０號判決）。本院參酌最高法院上述見解與票據法
      第二十二條第四項立法本旨，亦認為支票發票人受有何種利益、其利益數額均
      應由持票人證明。
    (3)原告固稱被告簽發支票以支付貨款；惟被告否認此情，證人丙○○經通知亦未
      出庭陳述支票原因關係為貨款請求權，是以本院無從採信原告說法。
四、原告既未能證明被告受有免付貨款之利益，其依據票據法第二十二條第四項利益
    償還請求權提起本訴，請求被告給付聲明第一項所示本金、利息，於法不合，應
    予駁回。
五、綜上所論，原告之訴為無理由，依民事訴訟法第七十八條，判決如主文。（一、
    二審訴訟費用係指法院所收取費用與送達費用，不含律師費等費用。）
中      華      民      國    九十二    年      九      月     十八     日
                                    民事第二庭法官    吳燁山
右為正本係照原本作成。
如對本判決不服，應於送達後廿日內，向本院提出上訴狀（應按對方人數提出影本，
免附郵票）。並按民事訴訟法第七十七條之十六、之十三、台灣高等法院九十二年八
月六日（九二）院田文公字第０三０二八號函（逾十萬元之部分，均提高十分之一之
裁判費）繳納上訴費；計算公式可自司法院網站之「民事事件新制徵收費用標準」閱
覽、下載。
中      華      民      國    九十二    年      九      月     十八     日
                                            書記官    柯月英


司法院資訊處製作；財團法人民間司法改革基金會備份。
